臺灣臺北地方法院民事判決　　　　　　　　　　　　　　九十三年度建字第三四號
　　原　　　告　中山園藝有限公司
　　法定代理人　丙○○
　　訴訟代理人　謝政達律師
　　　　　　　　彭敘明律師
　　被　　　告　花蓮海洋公園股份有限公司
　　法定代理人　丁○○
　　訴訟代理人　蔡調彰律師
當事人間請求給付工程款事件，本院於中華民國九十三年七月二十七日言詞辯論終結
，判決如下：
    主      文
被告應給付原告新台幣玖拾肆萬陸仟玖佰玖拾參元及自民國九十三年一月三十一日起
至清償日止，按週年利率百分之五計算之利息。
原告其餘之訴駁回。
訴訟費用由被告負擔。
本判決第一項於原告以新台幣拾壹萬陸仟元供擔保後，得假執行。但被告如以新台
幣玖拾肆萬陸仟玖佰玖拾參元為原告預供擔保後，得免為假執行。
原告其餘假執行之聲請駁回。
    事實及理由
一、按訴狀送達後，原告不得將原訴變更或追加他訴。但有下列各款情形之一者，不
    在此限：三擴張或減縮應受判決事項之聲明者。七不甚礙被告之防禦及訴訟之終
    結者。被告於訴之變更或追加無異議，而為本案之言詞辯論者，視為同意變更或
    追加。民事訴訟法第二百五十五條第一項第三、七款及第二項分別定有明文。查
    ，原告起訴原請求判命：（一）被告給付新台幣（下同）九十九萬六千八百三十
    五元，及自支付命令狀繕本送達之翌日起至清償日止按年息百分之五計算之利息
    。（二）願供擔保請准宣告假執行。嗣於起訴後訴訟繫屬中之民國九十三年五月
    二十五日當庭就上開聲明（一）之利息起算日請求改為自起訴狀繕本送達翌日即
    九十三年一月三十一日起算（見本院卷第一０八頁）；復於九十三年七月二十七
    日當庭改為聲明請求判決命：（一）被告給付九十四萬六千九百九十四元，及自
    起訴狀繕本送達翌日即九十三年一月三十一日起至清償日止按年息百分之五計算
    之利息。（二）願供擔保請准宣告假執行（見本院卷第一二七頁）。經核均係減
    縮應受判決事項之聲明，且不甚礙被告之防禦及訴訟之終結，被告並表示無異議
    ，而為本案之言詞辯論（見同上頁），依前開規定，原告自不受不得將原訴變更
    之限制；並視為被告同意變更。又依兩造簽訂之工程承攬契約書第十九條後段之
    約定，如涉訟則雙方同意由台北地方法院即本院為第一審管轄法院（見本院卷第
    十九頁），本院就本件自有管轄權，均合先敘明。
二、原告主張：其與被告花蓮海洋公園股份有限公司（下稱海洋公司）於九十二年三
    月九日訂立工程承攬契約書（下稱系爭契約），約定由其承攬被告所有之花蓮海
    洋公園工程之Ｚ─５區植栽工程（下稱系爭工程），工程總價為一百四十萬元（
    含稅），依系爭契約第四條付款辦法之約定：「本工程付款辦法依下列之規定：
    ：：：三、乙方（按即原告）應照甲方（按即被告）實際估驗之工程款提出足額
    統一發票以為甲方開支憑證，並依本契約所訂之專用領款印鑑領款。」，惟嗣後
    於其進行系爭工程施作期間，被告為節省工程預算支出，並欲將工程交由被告公
    司景觀部門自行施作、維護，遂於九十二年四月二十九日與其合意終止系爭契約
    並進行結算。茲系爭工程業經其施作完成，並經被告驗收後，依實際估驗結果通
    知其開立九十九萬六千八百三十五元（含稅）之發票請款，其乃於九十二年五月
    十四日如數開立統一發票予被告並辦理請款，詎被告收到該發票後竟遲未付款，
    迭經催討仍無結果。爰依承攬契約請求被告給付除保固款四萬九千八百四十一元
    以外之承攬報酬等語。並聲明：（一）被告應給付原告九十四萬六千九百九十四
    元，及自起訴狀繕本送達翌日即九十三年一月三十一日起至清償日止按年息百分
    之五計算之利息。（二）願供擔保請准宣告假執行。
三、被告則以：原告之施工有草率之情事，且於施工完畢後即拒絕為已施作之植栽工
    程（花、草、樹木）保養、維護，任由枯黃萎死，被告屢次催促其善盡契約之責
    ，原告皆置之不理，依契約書附件「單價總表」約定工程項目，原告應負發包完
    成「植栽」二年無枯黃死亡及換植，如有枯黃死亡，原告即有換植之責任，原告
    未依約完成本件工程，即無民法第四百九十條「俟工作完成」之承攬報酬請求權
    。又依據系爭契約附件四付款辦法１之約定，依實際施作數量估驗後仍應保留４
    ０％款項，作為所施作工程之保留、保固（植栽保活）用，本件工程完工後並未
    在三個月驗收有無枯黃死亡，更無保固一、二年期滿有無枯黃死亡等須換植等後
    續施作，縱認原告已依約完工，原告所能請求之工程款（第一期）亦僅為其所主
    張金額之６０％，即依被證一之「工程估驗明細單」最後一行所載之「本期估驗
    請款金額五十九萬八千零三元（1,287,690元x0.774x0.6=598,003元）」，原告
    所能請求之工程款亦僅為第一期之五十九萬八千零三元。原告就本件工程尚應負
    民法第二百二十七條不完全給付之債務不履行損害賠償責任，包括二年維護管理
    費三十六萬元及二年期內枯黃死亡更換費用，而此部分，因原告於本件施工完畢
    後拒絕為已施作之植栽工程保養、維護，被告屢次催促其善盡契約之責，原告皆
    置之不理，違反契約約定之完成「植栽」二年無枯黃死亡及換植，不因５％保固
    款不予請領即可免植栽枯黃死亡換植之工程約定。被告逼不得已乃另覓訴外人雅
    逸綠化工程有限公司代為修補，完成「植栽」免於枯黃死亡及換植，迄至九十二
    年九月底止，改善工程所支出費用已近一百萬元。故原告原所為之給付乃為不完
    全給付，且造成被告更大之損害，被告自得就其損害向原告請求損害賠償，並就
    賠償金額為抵銷之抗辯等語，資為抗辯。並聲明：（一）原告之訴及假執行之聲
    請均駁回。（二）如受不利判決，願供擔保請准宣告免為假執行。
四、兩造不爭執之事實：
（一）兩造於九十二年三月九日簽訂系爭契約，約定由原告承攬被告所有之花蓮海洋
      公園之Ｚ─５區植栽工程，工程總金額為一百四十萬元（含稅），工程款之計
      價方式依實際施作數量估驗。
（二）依系爭契約附件四之付款辦法原約定：「１、依實際施作數量估驗１００％，
      保留４０％。２、完工三個月後驗收無枯黃死亡者，退保留款３５％，保固５
      ％。３、保固一年期滿無枯黃死亡等須換植者，退保固３％。４、保固二年期
      滿無枯黃死亡等須換植者，退保固２％。」（見本院卷第二七頁）。
（三）原告就系爭工程於九十二年五月止實際施作數量，經被告估驗後金額為九十九
      萬六千八百三十五元，為被告所不爭執（見本院卷第六七頁）。
（四）兩造曾於九十二年四月二十九日由被告公司工程部經理甲○○及景觀科科長鄒
      源通與原告開會，並作成決議，其中：「９、現有的所有植栽，作就地結算，
      結算核准後，基本養護尚須作技術指導。」被告並要求「５區植栽款請儘速辦
      理」，有會議記錄可稽（見本院卷第五二頁）。甲○○並於九十二年七月五日
      簽具工程進度結算表，將系爭工程列於「工程進度已完工並驗收完畢，待退保
      留款部分」項下（見本院卷第六一頁）。
五、得心證之理由：
    本件兩造之主要爭執點應在於：（一）原告是否已依約完成系爭工程？可否請求
    其實際施作金額中之６０％之工程估驗款？（二）原告可否請求就其實際施作金
    額中之３５％之保留款？（三）原告是否有為已施作之植栽工程負保養、維護之
    義務？（四）兩造有無於九十二年四月二十九日終止系爭契約並進行結算？（五
    ）原告是否應負民法第二百二十七條不完全給付之債務不履行損害賠償責任，包
    括二年維護管理費三十六萬元及二年期內枯黃死亡更換費用約一百萬元，被告可
    否主張就此金額為抵銷之抗辯？經查：
（一）按稱承攬者，謂當事人約定，一方為他方完成一定之工作，他方俟工作完成，
      給付報酬之契約。約定由承攬人供給材料者，其材料之價額，推定為報酬之一
      部。又報酬應於工作交付時給付之，無須交付者，應於工作完成時給付之。工
      作係分部交付，而報酬係就各部分定之者，應於每部分交付時，給付該部分之
      報酬。民法第四百九十條、第五百零五條分別定有明文。查，依據系爭契約附
      件四之付款辦法約定：１、依實際施作數量估驗１００％，保留４０％。：：
      ：（見本院卷第二七頁），為兩造所不爭。而查，被告自陳原告就系爭工程於
      九十二年五月止實際施作數量，經被告估驗後金額為九十九萬六千八百三十五
      元（見本院卷第六七頁）。則被告依約除得保留百分之四十外，自應給付其中
      百分之六十即五十九萬八千一百零一元（計算式：996,835元x0.6=598,101）
      ，被告雖辯稱原告所能請求之工程款僅為第一期之五十九萬八千零三元云云（
      即1,287,690元x0.774x0.6=598,003元），並提出「工程估驗明細單」之「本
      期估驗請款金額」為證（本院卷第一０五頁）。惟系爭工程最後結算金額為九
      十九萬六千八百三十五元，既為被告所不爭，並據證人甲○○到庭結稱在卷可
      稽（見本院卷第七五頁、七七頁），則原告請求按九十九萬六千八百三十五元
      之百分之六十給付第一期報酬，自屬可取，原告請求給付上開金額之承攬報酬
      即屬有據，被告辯稱原告依契約書附件「單價總表」約定工程項目，原告應負
      發包完成「植栽」二年無枯黃死亡及換植，如有枯黃死亡，原告即有換植之責
      任，原告未完成本件工程，即無民法第四百九十條「俟工作完成」之承攬報酬
      請求權云云，尚無可取。
（二）復按系爭契約附件四之付款辦法固約定：「：：：２、完工三個月後驗收無枯
      黃死亡者，退保留款３５％，保固５％。：：：」（見本院卷第二七頁），而
      本件迄無經被告驗收之書面驗收紀錄，為原告所不否認。惟查，兩造曾於九十
      二年四月二十九日由被告公司工程部經理甲○○及景觀科科長鄒源通與原告開
      會，並作成決議，其中載明：「９、現有的所有植栽，作就地結算，結算核准
      後，基本養護尚須作技術指導。」被告並要求「５區植栽款請儘速辦理」，有
      會議記錄一件在卷可稽（見本院卷第五二頁），甲○○並於九十二年七月五日
      簽具工程進度結算表，將系爭工程列於「工程進度已完工並驗收完畢，待退保
      留款部分」項下，其中於「５區植栽工程」欄亦載明應退保留款％「35%」（
      見本院卷第六一頁）。復經訊據證人甲○○到庭陳稱已就數量為驗收過了、是
      就已經施作部分請款及估驗是五月份估驗完後原告才請款、除了還在的部分要
      繼續保養，保養切開後，初期由原告保養，之後由我們保養，原告指導；一年
      以內原告還要保固等語在卷（見本院卷第七四頁、七六頁、七八頁、一二四頁
      ），足見原告所稱合意終止系爭工程合約並進行結算，並就保固部分之責任切
      割清楚等語，亦屬可取。雖證人甲○○另稱有些植栽不合格、合約有些還未施
      作、那時還有換樹的問題，是做完了，經過了三個月但還沒有驗收，實做數量
      還要驗收才能請款等語（本院卷第七四頁、七六頁），然查，上開工程進度結
      算表就「５區植栽工程」項係記載於「工程進度已完工並驗收完畢，待退保留
      款部分：」欄（見本院卷第六一頁），且被告並未表明尚有何植栽不合格、合
      約有何未施作、及有何換樹的問題，及表明實做數量還要驗收等情，是甲○○
      上開所稱要係迴護被告之詞，並無足採。被告辯稱系爭工程完工後並未在三個
      月驗收有無枯黃死亡云云，亦非可取。從而，原告自亦得依系爭契約附件四之
      付款辦法之約定，請求被告退還百分之三十五之保留款即三十四萬八千八百九
      十二元（計算式：996,835元x0.35=348,892，元以下四捨五入）。
（三）另查，原告於九十二年五月三日以備忘錄將工程估驗明細單、栽植位置及栽植
      數量變更情況交予被告公司工程部經理即證人甲○○，並經其於同年五月四日
      驗收簽認無誤，有備忘錄及其附件在卷可稽（見本院卷第五六頁至六０頁），
      並據證人甲○○陳稱在卷可參。而被告就上開備忘錄之附件即植栽工程項目表
      中之每一樹種之項目、數量、種植位置與合約數量之差異、數目之單價、複價
      、更改之樹種等均經清點核算無誤，該備忘錄第十三項亦載明原設計十一株亞
      歷山大椰子因不適現場風口全數死亡擬不予請款，核與證人即被告公司原總經
      理乙○○所稱施作的場地情況不好等語亦相符（見本院卷第一二０頁）。且系
      爭工程完工驗收迄今已逾三個月，期間被告公司工程部經理甲○○並於九十二
      年七月五日全部工程驗收後，於工程進度結算表上簽名以示無誤（見本院卷第
      六一頁），而甲○○係有權代表被告公司與原告開會之人，亦據甲○○陳稱在
      卷可稽（本院卷第七八頁）。綜上，足證系爭原告已施作之植栽工程確經被告
      公司於九十二年五月四日驗收清點完畢。被告空言否認，仍非可取。
（四）被告另辯稱原告施工完畢後即拒絕為已施作之植栽工程保養、維護，且被告屢
      次催促，原告皆置之不理云云。然為原告所否認被告曾通知要求原告為保養維
      護，自應由主張該有利於己事實之被告負舉證責任，惟被告迄未舉證以實其說
      ，其所辯已非可取。況據證人甲○○另陳稱：「有一些基本養護由原告做，後
      續再由原告技術指導。換手的前段由原告養護。」、「（雙方有沒有合意再哪
      一個階段結束？）保養的金額不能自己獨立，不把這部分結束，合約結束不了
      。為了合約的結束，所以硬把養護部分拆出來，前段由原告養護，後段由我們
      養護，而原告指導。」、「（養護中斷的時間點？）簽原證八的時候，養護的
      前段已經結束了。」等語（見本院卷第七五頁），核與前開會議記錄中記載「
      現有的所有植栽，作就地結算，結算核准後，基本養護尚須作技術指導。」、
      「各區病蟲害問題由花蓮景觀科自行處理。」等語相符，又兩造所簽具之「工
      程進度結算表」中，關於「５區植栽工程」，已言明：「交海洋公園自行維護
      ，保固款不予請領」等語（本院卷第六一頁），足見原告所稱被告為節省樹材
      之花費以達控制工程預算支出之目的，由被告公司景觀部門收回自行處理已施
      作之植栽工程保養、維護等語，堪予採信，且原告僅須為技術指導，即已無義
      務再進行任何維護、保養工作，則事後之修補工作係由被告自行處理或委外處
      理，即與原告無涉。被告辯稱原告於本件工程施工完畢後即拒絕為已施作之植
      栽工程（花、草、樹木）保養、維護，任其枯黃萎死，被告屢次催促其善盡契
      約之責，原告皆置之不理云云，亦無可取。
（五）被告復辯稱原告於本件工程之施工不僅有草率之情事，且於施工完畢後即拒絕
      為已施作之植栽工程（花、草、樹木）保養、維護，任其枯黃萎死，被告屢次
      催促其善盡契約之責，原告皆置之不理，原告尚應負民法第二百二十七條不完
      全給付之債務不履行損害賠償責任，包括二年維護管理費三十六萬元及二年期
      內枯黃死亡更換費用云云。然亦為原告所否認。經查，依系爭契約第八條「工
      程管理」之規定：「：：：甲方（即被告）監工人員如發現乙方（即原告）工
      人技術低劣，工作怠慢，得隨時通知乙方更換之。倘所施工程草率，材料窳劣
      ，不合規定，並得通知乙方限期改善或拆去重做：：：。」（見本院卷第十一
      頁）。惟查，被告既未能舉證證明本件工程有何施工草率之情事，亦未能提出
      其已經依前開契約條款規定通知原告限期改善之證據，其辯稱原告於本件工程
      之施做有草率之情事云云，仍無可採。
（六）至被告主張因原告就本件工程應負民法第二百二十七條不完全給付之債務不履
      行損害賠償責任，包括二年維護管理費三十六萬元及二年期內枯黃死亡更換費
      用，此部分因原告於本件施工完畢後拒絕為已施作之植栽工程保養、維護，被
      告屢次催促其善盡契約之責，原告皆置之不理，違反契約約定之完成「植栽」
      二年無枯黃死亡及換植，不因５％保固款不予請領即可免植栽枯黃死亡換植之
      工程約定，被告逼不得已乃另覓訴外人雅逸綠化工程有限公司代為修補，完成
      「植栽」免於枯黃死亡及換植，迄至九十二年九月底止，改善工程所支出費用
      已近一百萬元，原告所為之給付乃為不完全給付，且造成被告更大之損害，被
      告自得就其損害向原告請求損害賠償，並就賠償金額為抵銷之抗辯云云。然查
      ，被告迄未能舉證其究有何花費修補之費用，所稱尚難採信。況被告係為節省
      樹材之花費達控制工程預算支出之目的，已由被告公司景觀部門收回自行處理
      保養維護，原告已無義務再進行任何維護、保養工作等情，業據論述如上，原
      告既無義務再進行維護，則被告事後縱另僱請他人進行修補工作，亦係由被告
      自行處理或委外處理，尚與原告無涉。被告之抵銷抗辯仍無可取。
六、綜上所述，原告主張其已依約施作系爭工程完畢，並經被告驗收，且兩造已就系
    爭契約合意終止，辦理結算，共計施作之工程金額為九十九萬六千八百三十五元
    ，除百分之五之保固款已合意不請求外，被告應給付百分之九十五工程款等語，
    即屬有據。被告否認原告有權請求系爭工程款，及主張以伊為改善工程支出費用
    近一百萬元，係因原告所為之不完全給付所造成被告更大之損害，與原告之請求
    金額為抵銷之抗辯云云，則非可採。從而，原告依承攬法律關係，請求被告給付
    實際施作工程金額之百分之九十五即九十四萬六千九百九十三元（
    996,835x95%=946,993），並加計自起訴狀繕本送達翌日即九十三年一月三十一
    日起至清償日止按年息百分之五計算之利息，為有理由，應予准許。其逾上開金
    額之請求則非有據，不應准許。
七、本案事證已臻明確，兩造其餘主張及所提證據與其餘未經援用之證據，核均與本
    院上開論斷無涉或無違，不予一一論述。
八、假執行及免假執行之宣告：兩造均陳明願供擔保，請求宣告假執行及免為假執行
    ，經核就原告勝訴部分均無不合，茲分別酌定相當之擔保金額，併予以准許。其
    餘假執行之聲請因訴之駁回而失所據，不予准許。
九、訴訟費用負擔之依據：民事訴訟法第七十九條。
中　　　華　　　民　　　國　　九十三　　年　　　八　　　月　　 十七 　　日
                              民事第三庭  法      官    張明輝
正本係照原本作成
如對本判決上訴，須於判決送達後廿日內向本院提出上訴狀
中　　　華　　　民　　　國　　九十三　　年　　　八　　　月　　 十七 　　日
                                          法院書記官    周其祥
附錄：
民事訴訟法第三百九十二條
法院得宣告非經原告預供擔保，不得為假執行。
法院得依聲請或依職權，宣告被告預供擔保，或將請求標的物提存而免為假執行。
依前項規定預供擔保或提存而免為假執行，應於執行標的物拍定、變賣或物之交付前
為之。
